【裁判字號】    97,醫上,3
【裁判日期】    980518
【裁判案由】    侵權行為損害賠償
【裁判全文】
臺灣高等法院花蓮分院民事判決           97年度醫上字第3號
上  訴  人
即被上訴人  丙○○
訴訟代理人  鍾年展律師
被上訴人
即上訴人    乙○○
            財團法人台灣基督教門諾會醫院
法定代理人  甲○○
前二人共同
訴訟代理人  曾泰源律師
前二人共同
複代理人    林國泰律師
上列當事人間請求侵權行為損害賠償事件，上訴人對於中華民國
97年9月22日臺灣花蓮地方法院94年度醫字第2號第一審判決提起
上訴，本院於98年4月23日言詞辯論終結，判決如下：
    主  文
兩造上訴均駁回。
第二審訴訟費用由兩造各自負擔。
    事  實
甲、上訴人丙○○部分：
一、上訴部分：
（一）上訴聲明：
  １、原判決不利於上訴人之部分廢棄。
  ２、上廢棄部分，被上訴人應再連帶給付上訴人2,117, 697元
      ，及自94年7月20日起至清償日止，按年息百分之五計算
      之利息。
  ３、第一審廢棄部分及第二審訴訟費用均由被上訴人連帶負擔
      。
  ４、上訴人願供擔保請准宣告假執行。
（二）陳述：除與原判決記載相同者，予以引用外，補稱：
  １、長庚林口醫院96年9月12日鑑定意見說明3「依其病情評估
      ，恐無法恢復，但約可恢復至6、7成」，另說明1「依其
      垂足之後遺症評估，恐會造成行走之困難，亦會影響其自
      理日常生活」，足見上訴人確因手術後垂足後遺症，以致
      減少勞動能力無疑，且依上開鑑定結果可以確定上訴人勞
      動能力至多僅能恢復至6、7成，換言之，已確定無法回復
      部分為3至4成，上開長庚醫院鑑定函就勞動能力減少部分
      已有明確評估，非原判決所稱「無法評估」。
  ２、上訴人主張依勞工保險給付標準表屬一下肢三大關節中，
      有一大肢關節（足關節）遺存顯著運動障害者，依殘廢等
      級喪失、減少勞動能力比例表，殘廢等級為11級，喪失勞
      動能力程度為38.45%，與上開長庚醫院鑑定結果減損30-4
      0%勞動能力大致相符。
  ３、按勞動能力減損之損害賠償，旨在補償受侵害人於通常情
      形下有完整勞動能力時，憑此勞動能力陸續取得收入，被
      害人身體或健康遭受損害，致喪失或減少勞動能力，其本
      身即為損害，並不限於實際所得之損失，至於個人實際所
      得額，僅得作為評價勞動能力損害程度而已。易言之，關
      於勞動能力減損是否准予賠償，學者及實務均已不採「薪
      資所得喪失說」，而採「勞動能力喪失說」，故薪資所得
      縱未減少，亦不能謂勞動能力並未減損。原判決認上訴人
      工作出勤及薪資在受害後不受影響，即認上訴人勞動能力
      本身並無損害，顯有違誤。
  ４、上訴人目前任職於花蓮市農會，雖非單純屬於體力勞動，
      但上訴人之工作項目包括客戶徵信、放款業務，常須至外
      地勘查，估價不動產，且同事間行政業務聯繫亦常須走動
      ，上訴人目前不能跑、跳，行走時如遇不平路面，左足腳
      掌處易往外翻，造成行走障礙，故上訴人所受之傷，確實
      對其勞動能力有所損害。
二、答辯部分：
（一）聲明：
  １、駁回上訴人乙○○、財團法人台灣基督教門諾會醫院之上
      訴。
  ２、第一審及第二審訴訟費用由上訴人連帶負擔。
（二）陳述略以：上訴人乙○○於手術時有過失，此經二次鑑定
      結果確定在案。
乙、上訴人乙○○、財團法人台灣基督教門諾會醫院部分：
一、上訴部分
（一）上訴聲明：
  １、原判決不利於上訴人之部分廢棄。
  ２、上開廢棄部分，被上訴人於第一審之訴駁回。
  ３、第一、二審訴訟費用由被上訴人負擔。
  ４、如受不利判決，上訴人願供擔保，請准免宣告假執行。
（二）陳述：除與原判決記載相同者，予以引用外，補稱：
  １、上訴人乙○○並無過失，本件雖二度送行政院衛生署醫事
      審議委員會鑑定，然二次鑑定結果均不正確，實有重新送
      相關單位鑑定之必要。
    (一)第一次鑑定：檢察官自送鑑定，但資料缺全，最重要病理
      細節沒送，鑑定人員亦未要求追補，實無法瞭解瘤在此病
      人本身所表現之特殊性，而僅以此瘤的一般性表現做了不
      實、不正確意見（如切了3公分之正常神經），即可看出
      鑑定人員未盡心詳細審酌。
    (二)第二次鑑定：卻以其病人疾病之進程快慢無法預測云云，
      然準此以推，既然病程無法推測，那為何不得認為此瘤會
      繼續進展呢？況此瘤在原告身上一年半之間，由無長到3
      公分，病理上可說相當快速，以其成長之速度，加上丙○
      ○已有酸痛感，應隨時有可能會把其殘餘神經纖維瘤全部
      破壞掉，自然成為垂足，此有門諾醫院之病理切片分析證
      明上訴人乙○○是正確、較為合理之預測，且有AFIP圖述
      此瘤可演變之程度如原告的瘤，這是比Campeu更專業、權
      威性的教科書可證。上訴人乙○○行醫超過二十年，且於
      科技發達之美國受過專業訓練。此瘤生在下肢的難診斷，
      有最具世界權威的Mayo Clinic梅約醫學中心客觀之敘述
      ，由1936年至1986年，五十年之間只有76個案例，他們處
      理的結果竟有14種不同的判斷（誤診），其結論是：很少
      能在開刀前做正確的診斷，多是術後從整塊切下來的瘤做
      病理檢查時，才能作最正確的診斷，上訴人乙○○的處置
      方式與Mayo無差別，鑑定會以事後的診斷來鑑定臨床醫生
      的行為，毫無視於臨時開刀根據臨床當時的現象在門診的
      問診、腫瘤的觸摸感、開刀中的觀感變化等，考量不同的
      情況下（以保護病人為原則）所作之治療，實有失公平，
      可說是倒果為因之判斷。
    (三)原審嗣後又將本件送被上訴人就醫之長庚醫院提供鑑定意
      見，亦僅以本件若改以顯微鏡施以神經鞘膜流手術，除可
      切除腫瘤，臨床上大部分亦可避免傷害神經云云，但長庚
      醫院之鑑定，對於本件是否可以完全避免傷害到神經，又
      如何以顯微鏡施以手術，其方式及方法如何，有無醫院文
      獻為證，均欠學理證據及醫療常規之剖析。而臨床又如何
      對腫瘤切片，切多少大小，如其切下部分，亦無法探知有
      神經組織，何得苛責醫師，且丙○○當時之症狀，即便能
      探知腫瘤有包圍神經，但因已沾黏到難以完全剝離，而不
      會傷倒神經，無論如何若欲切除，亦無可避免傷到神經，
      致丙○○垂足，其結果將與上訴人手術結果相同。換言之
      ，即使少了一道冷凍切片檢查手術，如切除小部分之腫瘤
      組織送病理檢驗，如未切到神經，亦無法發現，但如切到
      神經而經鑑定出，則與手術切除結果相同，上開鑑定就此
      部分均未論及，容有未盡詳細病情探究之義務，宜再送請
      其他醫療機構鑑定，始符公允。
  ２、損害之發生或擴大，被害人與有過失，法院得減輕賠償金
      額或免除之，民法第217條第1項規定甚明。被上訴人於系
      爭手術後，上訴人等積極安排會診事宜，說明神經復健及
      重建的時刻表，且多次派員與被上訴人聯絡，請被上訴人
      到醫院進行復健及重建事宜，均遭到拒絕，且前往別家醫
      院開刀，並因被上訴人不積極復健而造成傷害之結果，依
      照過失相抵之原則，自不應責令上訴人等負擔。
  ３、對被上訴人請求項目之意見：
    (一)看護費用：被上訴人除實際住院日期外，並無看護之必要
      。
    (二)減少勞動能力部分：被上訴人恢復情形良好，可自由行走
      ，尚無不能外出辦理業務之情事，即便較為費力，對工作
      能力並無影響，而無任何損失，不符喪失或減少勞動能力
      之程度。
    (三)精神慰撫金：被上訴人請求200萬，原審判給90萬元，惟
      被上訴人幾已完全康復，原判決仍嫌過高。
二、答辯部分
（一）聲明：上訴駁回；第一審及第二審訴訟費用由上訴人負擔
      。
（二）陳述略以：上訴人癒後傷勢既可行走，恢復功能至6、7成
      而無行走障礙，自未喪失或有毀敗一肢功能，不符合勞工
      保險條例第53條附表之障害項目，再參酌上訴人之工作項
      目未受影響，工作所得亦未減少，並無損害，此部分請求
      無理由。
    理  由
一、按當事人喪失訴訟能力或法定代理人死亡或其代理權消滅者
    ，訴訟程序在有法定代理人或取得訴訟能力之本人，承受其
    訴訟以前當然停止，民事訴訟法第170條定有明文。經查，
    本件被上訴人財團法人台灣基督教門諾會醫院（下稱門諾醫
    院）之法定代理人已於98年3月19日變更為甲○○，並於98
    年4月24日以書狀聲明承受訴訟，有其提出之補充言詞辯護
    意旨暨承受訴訟狀在卷可稽，核與首揭規定相符，應予准許
    。
二、本件經本院審理結果，認為原審准許上訴人丙○○依民法第
    184條第1項前段、第193條第1項、第195條第1項前段之規定
    ，判命被上訴人乙○○及門諾醫院，應連帶給付上訴人丙○
    ○新台幣（以下同）967,371元，及自民國（下同）94年7月
    20 日起至清償日，按年息百分之五計算之利息；上訴人丙
    ○○應負擔四分之三之第一審訴訟費用及宣告兩造准、免假
    執行擔保之金額，認事用法均無不合，應予維持，並引用原
    判決所記載之事實及理由如附件所示。
三、本院另補充如下：
    兩造上訴主要爭點在於：(一)上訴人乙○○有無醫療過失，本
    件有無再送鑑定之必要？(二)上訴人丙○○因醫療過失受有垂
    足症之傷害，有無達到勞工保險給付標準表「一下肢三大關
    節中有一大關節（足關節）遺存顯著運動障害」之程度，致
    減少其勞動能力？以下分述之：
（一）上訴人乙○○有無醫療過失，本件有無再送鑑定之必要？
  １、系爭手術之醫療行為，經送行政院衛生署醫事審議委員會
      （下稱醫事審議委員會）進行二次之鑑定，均認：上訴人
      乙○○未進行術中採樣組織切片檢查及冷凍切片檢查，不
      符合醫療常規，致無法在術中診斷出該腫瘤是從左總腓神
      經所長出之神經鞘膜瘤，雖然進行術中採樣組織切片檢查
      也可能損害左總腓神經，但可避免切除1段（約3公分）左
      總腓神經，並及早進行損傷左總腓神經之修補，而認其診
      治過程有疏失之虞（詳見二次鑑定報告，附於本院卷第83
      -86、92-96頁）。
  ２、上訴人乙○○雖指稱第一次鑑定是檢察官自送，但資料缺
      全，最重要病理細節沒送，鑑定人員亦未要求追補，實無
      法瞭解瘤在此病人本身所表現之特殊性云云。惟查，第一
      次送請行政院衛生署鑑定時，檢察官雖隨函檢附丙○○在
      門諾醫院及長庚醫院之病歷資料，惟該署則來函要求檢察
      官補正丙○○在慈濟醫院、榮民醫院就醫期間之完整病歷
      （含護理記錄、所有檢驗報告、Ｘ光片或ＣＴ光片等）及
      在長庚醫院就醫期間之Ｘ光片或ＣＴ光片，嗣經檢察官補
      送榮民醫院、慈濟醫院之完整病歷後，醫事審議委員會始
      據此做出第一次鑑定等情，有行政院衛生署93年3月25 日
      函、花蓮地方法院檢察署93年5月19日函在卷可稽（附於
      本院卷第76、80頁），則上訴人乙○○指摘第一次鑑定資
      料缺全，鑑定人員未要求追補云云，要無可採。
  ３、嗣檢察官依上開第一次鑑定起訴上訴人乙○○涉犯過失傷
      害罪嫌，案件在臺灣花蓮地方法院審理時（94年易字第23
      1號），上訴人乙○○之辯護人主張前揭鑑定未將丙○○
      之腫瘤切片之病理檢查紀錄送為鑑定之參考，要求再為第
      二次鑑定，花蓮地方法院即檢送由上訴人門諾醫院提供丙
      ○○之組織檢體、組織切片、病理檢查報告等資料，再送
      請醫事審議委員會為第二次鑑定，有臺灣花蓮地方法院94
      年12月15日函可查（附於本院卷第87頁），醫事審議委員
      會依此資料再為第二次鑑定，仍認上訴人乙○○有違背醫
      療常規之處，難謂無過失等語。上訴人乙○○雖指稱該鑑
      定以事後的診斷來鑑定臨床醫生的行為，無視於門診的問
      診、腫瘤的觸摸感、開刀中的觀感變化云云，惟上訴人乙
      ○○於手術中已判斷腫瘤與周邊組織沾黏嚴重，甚至有部
      分神經已因腫瘤之擠壓而受損，則依醫療常規，應更加審
      慎並以病人之最佳利益進行判斷，依一般外科處置皮下腫
      瘤準則，先採樣組織切片檢查及冷凍切片檢查，以取得更
      多客觀且非肉眼可視之資訊，而該「冷凍切片檢查在30分
      鐘內即可作出判斷」，亦經鑑定證人羅富進醫師於本院95
      年上易字第168號刑事案件證稱明確（見該案95年3月30日
      審判筆錄第5頁），足徵上訴人乙○○於術中僅需等待30
      分鐘，即可取得病理報告作更精細之判斷，卻捨其不為，
      僅依其肉眼與經驗判斷而切除腫瘤，難謂無醫療疏失，是
      上開所辯云云亦無可採。
  ４、上訴人乙○○雖又主張其未違反醫療常規，請求再送鑑定
      云云，惟第二次鑑定是依上訴人乙○○之要求，並將其最
      在乎的病理切片送鑑，所依據之資料應較第一次鑑定充分
      、詳實，鑑定內容並參考丙○○之病理組織切片及骨科權
      威教授之理論，詳述其違反醫療常規之處，自屬客觀有據
      ，可資採信。乙○○於本事件中，未反省是否過度自信而
      造成鍾女之傷害，僅因二次鑑定均不利於己即不斷要求送
      鑑，應無可採，其有違反醫療常規之事實甚為明確，堪以
      認定，其請求再次鑑定，並無必要，應予駁回。
（二）上訴人丙○○因醫療過失受有垂足症之傷害，有無達到勞
      工保險給付標準表「一下肢三大關節中有一大關節（足關
      節）遺存顯著運動障害」之程度，致減少其勞動能力？
  １、上訴人丙○○因醫療過失受有垂足症之傷害，已影響其行
      走障礙，因而主張其受傷程度已達勞工保險給付標準表（
      下稱給付標準表）第143項之「一下肢三大關節中有一大
      關節（足關節）遺存顯著運動障害」之程度云云。惟查，
      丙○○是左小腿靠膝蓋之處手術，雖然手術傷到神經致生
      垂足症之傷害，然其膝關節或足踝關節並未受傷害，難謂
      是「一下肢三大關節中有一大關節障害」。又所謂「顯著
      運動障害」者，依給付標準表之定義，是指喪失生理運動
      範圍二分之一以上者；即或給付標準表第147項之「一下
      肢三大關節中有一大關節遺存運動障害」之「運動障害」
      ，亦指喪失生理運動範圍三分之一以上者而言（參勞工保
      險給付標準表有關上肢機能障害第79項之附註欄說明，附
      於本院卷第64頁），是上訴人丙○○雖因垂足症致行走困
      難，然未舉證已影響其生理運動範圍達三分之一以上或二
      分之一以上，且原審法院請長庚醫院鑑定其傷害情形，亦
      函覆：丙○○於96年7月12日回診，病況已有改善，需持
      續門診追蹤，依其傷勢評估，應無符合勞工保險條例第53
      條附表之勞工保險殘廢給付標準表之障害項目，有長庚醫
      院96年9月12日函附卷可憑（原審卷第60頁），則上訴人
      丙○○主張其受傷程度已達給付標準表第143項之「一下
      肢三大關節中有一大關節（足關節）遺存顯著運動障害」
      之程度云云，應無可信。丙○○之傷勢既未達到給付標準
      表之障害項目，自難認定其勞動能力受有減損，則其請求
      對造應賠償勞動能力損害金額2,117,697元及利息，即無
      理由，應予駁回。
  ２、上訴人丙○○雖稱依長庚醫院上開函稱「依其病情評估，
      恐無法恢復，但約可恢復至6、7成」等語，可見其勞動能
      力已減損3、4成云云，然該函係說明其垂足症可恢復至6
      、7成，非指勞動能力恢復6、7成而言，至該垂足症有無
      減損其勞動能力，仍需依上開給付標準表判斷之，上訴人
      丙○○以此而反推其勞動能力減損3、4成，委無可採。
四、據上論結，本件兩造之上訴，均為無理由，依民事訴訟法第
    449條第1項、第78條，判決如主文。
中    華    民    國    98    年    5     月    18    日
                        民事庭審判長法  官  謝志揚
                                    法  官  劉雪惠
                                    法  官  林鳳珠
以上正本係照與原本作成。
上訴人乙○○、財團法人台灣基督教門諾會醫院不得上訴。
上訴人丙○○得上訴。
如不服本判決，應於收受送達後20日內向本院提出上訴書狀，其
未表明上訴理由者，應於提出上訴後20日內向本院補提理由書狀
(均須按他造當事人之人數附繕本)上訴時應提出委任律師或具有
律師資格之人之委任狀；委任有律師資格者，另應附具律師及格
證書及釋明委任人與受任人有民事訴訟法第466條之1第1項但書
或第2項 (詳附註)所定關係之釋明文書影本。
中    華    民    國    98    年    5     月    18    日
                                    書記官  徐文彬
附註：
民事訴訟法第466條之1(第1項、第2項)：
對於第二審判決上訴，上訴人應委任律師為訴訟代理人。但上訴
人或其法定代理人具有律師資格者，不在此限。
上訴人之配偶、三親等內之血親、二親等內之姻親，或上訴人為
法人、中央或地方機關時，其所屬委任人員具有律師資格並經法
院認為適當者，亦得為第三審訴訟代理人。
附件：
臺灣花蓮地方法院民事判決                 94年度醫字第2號
原      告  丙○○    住花蓮縣吉安鄉○○路○段127巷20號
訴訟代理人  鍾年展律師
被      告  財團法人台灣基督教門諾會醫院
                      住花蓮市○○路四四號
法定代理人  黃文雄    住花蓮市○○路四四號
被      告  乙○○    住花蓮市○○路四四號
                      身分證統一編號：Ｚ000000000號
前列二人共同
訴訟代理人  曾泰源律師
訴訟代理人  邱黃美蓮  住花蓮市○○路六號
上列當事人間侵權行為損害賠償事件，本院於民國97年8月27日
言詞辯論終結，判決如下：
    主  文
被告應連帶給付原告新臺幣玖拾陸萬柒仟參佰柒拾壹元，及自民
國九十四年七月二十日起至清償日止，按年息百分之五計算之利
息。
原告其餘之訴駁回。
訴訟費用由被告連帶負擔四分之三，餘由原告負擔。
本判決第一項於原告以新臺幣參拾參萬元為被告供擔保後，得假
執行。但被告如以新臺幣玖拾陸萬柒仟參佰柒拾壹元為原告供擔
保，得免為假執行。
原告其餘假執行之聲請駁回。
    事  實  及  理  由
壹、程序事項：
    按訴狀送達後，原告不得將原訴變更或追加他訴；但被告同
    意、請求之基礎事實同一、擴張或減縮應受判決事項之聲明
    者，不在此限，民事訴訟法第255條第1項第1、2、3款定有
    明文。本件原告原起訴聲明求為判決被告應給付原告新台幣
    （下同）2,571,363元及自92年2月19日起至清償日止，按年
    息百分之五計算之利息，嗣於民國95年6月14日具狀追加減
    少勞動能力損害之請求，並擴張聲明為被告應給付原告
    3,931,644元（利息起算日及利率不變，詳本院(二)卷第16頁
    ），並經被告於96年6月21日言詞辯論期日當庭同意（詳本
    院(二)卷第31頁），原告復於96年8月2日言詞辯論期日將利息
    起算日當庭聲明變更為自起訴狀繕本送達被告之翌日即94
    年7月20日起算（詳本院(二)卷第41頁筆錄），核屬請求之基
    礎事實同一、僅分別係減縮或擴張應受判決事項之聲明，且
    經被告同意，依上開規定，應予准許。
貳、實體事項：
一、原告主張：
（一）緣被告乙○○受僱於財團法人臺灣基督教門諾會醫院（下
      稱門諾醫院）擔任神經外科醫師工作，原告丙○○因左下
      肢靠左膝蓋關節處長腫瘤，乃於民國92年2月14日至門諾
      醫院由被告乙○○診療，並做X光片檢查，被告乙○○確
      定是腫瘤後，建議開刀清除，並於同年月19日為原告進行
      切除該腫瘤之手術，手術前被告乙○○僅告知原告此為一
      般小手術，僅需20分鐘即可完成，不會造成原告身體之任
      何影響，且手術翌日即可出院，惟原告手術後感覺左腳無
      法動作，告知被告乙○○後，被告乙○○即將原告轉至復
      健科診療，經復健科醫師安排作電肌圖、神經傳導等檢驗
      後，竟發現原告罹患腫瘤處之左總腓神經已遭被告乙○○
      醫師不當切除，造成術後足伸展肌麻痺、垂足症等行走障
      礙，原告原以為是單純之小手術，詎料竟造成必需面臨終
      身殘廢之厄運，身心幾近崩潰，原告嗣轉診治國內其他醫
      院，均經告知神經瘤應實施剝離式手術，而非切除式手術
      ，原告長達3公分之神經被切除後，無法予以補救接合，
      最後由財團法人長庚紀念醫院（下稱長庚醫院）於92年4
      月15日在告知原告術後無法保證完全復原下，對原告施以
      由身體其他部位擷取神經來嫌皆已斷裂神經之手術，醫囑
      需經半年追蹤治療始知效果，且告知即使手術成功至多亦
      僅有六成之治癒率，仍不能完全復原。
（二）按醫師實施手術前應向病患說明手術原因，手術成功率或
      可能生之併發症及危險，在其同意下，始得進行手術，醫
      療法第46條定有明文。又專科醫師應具備該專門科別所須
      之醫學之事及技能，以提供病人妥是之醫療給付。本件原
      告接受手術時年僅37歲，體力正盛，四肢健全，因被告
      乙○○於手術前未善盡說明義務，說明該醫療行為可能造
      成之後果，復未正確實施手術方式，竟採用切除式手術而
      非顯微手術剝離方式，加上先前僅作X光攝影，未作磁核
      共振攝影先化驗良性瘤或惡性瘤，可能誤判神經瘤為脂肪
      性肉瘤，導致原告術後殘廢之結果，被告乙○○對其顯然
      之醫療疏失，自應負侵權行為及債務不履行責任。
（三）被告乙○○就原告所受傷害應負過失之責，業據行政院衛
      生署醫事審議委員會二次鑑定結果及一、二審刑事判決所
      確認，被告乙○○雖以原告之腫瘤具有特殊性，當時腫瘤
      與周邊神經沾黏嚴重，且依當時腫瘤硬度，進行術中採樣
      組織切片檢查，已無意義云云，但依醫療法第46條第1項
      規定（新法第63條第1項），醫師手術前應向病人或親屬
      說明手術原因、手術成功率或可能發生之併發症及危險，
      本件手術前被告乙○○係告知原告手術翌日即可出院，術
      後可健步如飛，受術前或當時被告乙○○從未告知切除腫
      瘤後會造成神經切除一段之運動殘障結果，被告乙○○僅
      憑感覺係惡性腫瘤，而未於術中做採樣組織切片檢查，唯
      一可能解釋應為被告乙○○根本不知切除到神經，依被告
      乙○○身為神經專科醫師，其所為術前檢查、說明義務，
      術中未正確實施手術方式，應負過失之責甚為明確。被告
      門諾醫院為乙○○之僱傭人，依照民法第188條第1項規定
      ，被告門諾醫院就乙○○執行醫療行為過失侵害原告身體
      、健康權，應負連帶損害賠償責任。
（四）本件被告乙○○受僱於被告門諾醫院，於執行職務中，不
      法侵害權利，爰依民法第184條第1項前段、第193條第1項
      、第195條第1項及第188條第1項前段之規定，請求被告連
      帶負損害賠償責任。又原告就醫於被告門諾醫院，雙方成
      立醫療契約之法律關係，門諾醫院即有提供完整醫療服務
      之義務，詎門諾醫院之受僱人即被告乙○○因可歸責於幾
      之事由，為提出合乎醫療引直之給付，依民法第227條之
      規定，亦應負債務不履行之賠償責任。爰依侵權行為損害
      賠償之法律關係，請求被告乙○○、門諾醫院連帶負損害
      賠償責任；或依照債務不履行之法律關係請求被告門諾醫
      院負損害賠償責任，請法院擇一為勝訴之判決。原告請求
      之項目及金額如下：
   1、醫藥費：原告因被告乙○○之醫療疏失計支出醫藥費
      27,853元（已扣除健保給付）。
   2、增加生活之需要部分：
    (1)原告因系爭醫療疏失所造成之後遺症，需購買電療器花費
      7,500元、柺杖花費398元、另因就醫需要支出交通費
      24,756 元。
    (2)看護費用：原告自92年2月20日起至93年6月15日止，共16
      個月無法行動需人看護，且依最高法院94年台上字第1543
      號判決，親屬看護時雖無現實看護費之支付，仍應認被害
      人受有相當於看護費之損害，得向上訴人請求賠償等語，
      則原告係由配偶蘇永譽代為照護，依上揭最高法院判決要
      旨，仍應認原告受有相當於看護費之損害，得向被告請求
      連帶賠償，依外籍看護月薪15,840元計算，原告共得請求
      253,440元。。
   3、減少勞動能力部分：
    (1)原告因被告之醫療過失，造成術後足伸展肌麻痺、垂足症
      等行走障礙，原告終身無法跑步，依勞工保險給付標準表
      屬於一下肢三大關節中，有一大關節（足關節）遺存顯著
      運動障害者，依殘廢等級喪失、減少勞動能力比例表，殘
      廢等級為11級，喪失勞動能力程度為38.45％，此與長庚
      醫院之鑑定意見「約可恢復至六、七成」大致相符，應值
      得參考，惟長庚醫院非勞保機關，故其鑑定意見「應無法
      符合勞工保險條例第53條附表勞工保險殘廢給付表之障害
      項目」，並非原告勞動能力無減損之意，亦不能以該表作
      為唯一判斷之依據，尚應斟酌被害人年齡職業受傷情形等
      因素，而原告任職於花蓮市農會，雖非單純屬於體力勞動
      者，但原告之工作項目包括客戶徵信、放款業務，常需至
      外地勘查、估償不動產，且同事間行政業務亦長需走動，
      故原告所受之傷，確實對其勞動能力有所損傷。
    (2)原告為55年10月2日出生，遭被告不當手術時（92年2月19
      日）年齡為36歲又4月，計算至原告滿60歲強制退休之日
      止，減少勞動能力之年數為23年又8月，依原告年薪
      366,077元，按霍夫曼計算法扣除中間利息計算，原告一
      次請求勞動能力減損之金額為2,117,697元。
   4、精神慰撫金部分：原告受傷時僅36歲，手術前身體健康，
      驟然間變成肢障，無法行動，雖經長庚醫院進行補救手術
      ，抽取原告右腿之神經，縫補於左腿被被告切除之神經，
      迄今終於能稍微走路，惟已經醫師確認終身無法運動跑步
      ；又雙腿間滿是疤痕再也無法穿著心愛之短裙，亦無法與
      子女進行動態之親子活動，原告肉體及精神上所受之痛苦
      、人格尊嚴之損害不可謂不鉅，爰請求150萬元之精神慰
      撫金。
（五）對被告答辯所為之陳述：
      原告起訴時就侵權行為請求損害賠償部分，即援引民法第
      193條第1項及第195條第一項前段之規定，故請求減少勞
      動能力之損失非新訴之追加，被告主張此為訴之追加，顯
      有誤會。再者，依最高法院56年台上字第3064號判例：「
      不當得利返還請求權與損害賠償請求權，法律上之性質雖
      有未同，但二者訴訟上所據之事實如屬同一則原告起訴時
      ，雖係基於侵權行為之法律關係，然在訴訟進行中，於他
      造為時效之抗辯後，亦不妨再基於不當得利之請求權而為
      主張。」上揭判例雖在闡述不當得利返還請求權與侵權行
      為損害賠償請求權競合之問題，但可說明原告就同一事實
      ，其中依短期時效之請求權已罹於時效後，仍得依另一適
      用長期時效之請求權請求，換言之，縱減少勞動能力之損
      失此一請求，依民法第197條之規定已罹於2年時效，但並
      未罹於債務不履行請求權15年之時效，被告抗辯此部分之
      請求已罹於時效，顯有未當。
（六）並聲明：
   1、被告應連帶給付原告3,931,644元，及自起訴狀繕本送達
      被告之翌日即94年7月20日（詳本院(一)卷第115、116頁送
      達回證）起至清償日止，按年息百分之五計算之利息。
   2、願供擔保，請准宣告假執行。
二、被告對於原告主張因左下肢靠左膝蓋關節處長腫瘤，經於上
    述時間至被告門諾醫院由醫師乙○○為切除手術後，導致垂
    足症等情並不爭執，然辯稱：
（一）茲先說明被告乙○○醫師為原告診療之經過：
   1、原告於92年2月14日第一次至被告門諾醫院外科門診，主
      訴有一個腫瘤在其左下腿後方，已慢慢成長一年半，經下
      肢骨頭X光檢查為軟組織的腫瘤，但無法事先診斷為肉瘤
      或神經瘤，經被告乙○○醫師向原告家屬說明，在正常情
      況下，腫瘤如慢慢長大或變硬，其變成惡性的可能性即增
      高，惡性腫瘤越大、越久，其對周邊組織破壞的程度越大
      ，故不論該腫瘤為肉瘤或神經瘤，唯一能確認其性質，是
      做整體性腫瘤切除，以便做仔細的病理切片。
   2、92年2月19日被告乙○○醫師為原告開刀時，發現該腫瘤
      僅僅黏至骨膜及周邊肌肉等組織，外觀看來，疑似肌肉產
      生出來的腫瘤，照其硬度（石頭硬）、大小（3-4公分）
      ，比術前評估的腫瘤還複雜，此時馬上找開刀房的家屬說
      明，但無人在場，對該腫瘤均勻性硬度的成長，無法選擇
      切取哪一部份腫瘤組織來做切片檢查，部分取樣無法代表
      整體腫瘤的性質，且該腫瘤沾黏的情況，如為惡性，做部
      分腫瘤樣本切除來做檢查，會馬上破壞腫瘤的完整性，其
      惡性細胞污染至周邊組織的機會大增，即無法做完整性、
      乾淨無惡性細胞污染的腫瘤切除，術後腫瘤再發的機會增
      加，故整塊腫瘤需全部切除，在當時情況下最符合醫學標
      準，即使原告於手術前已出具手術同意書，已同意切除手
      術，但被告乙○○醫師為求慎重，當場再次解釋給原告本
      人聽原告當時是下半身麻醉，完全清醒，原告首肯，故做
      全腫瘤切除，但切得很接近腫瘤的邊緣，盡量保持其本身
      外觀非腫瘤的組織，以做將來病理確定非惡性腫瘤時可做
      重建手術。
   3、原告稱被告乙○○醫師告知確定腫瘤，建議開刀清除，及
      告知為一般小手術不會造成身體任何傷害，翌日即可出院
      云云，為被告乙○○醫師所否認，且與手術同意書所載：
      同意由被告乙○○醫師實施切除手術，及已詳細說明手術
      原因、成功率、可能發生之併發症及危險等情，大相齟齬
      。
   4、92年2月19日14時許開完刀，原告進入恢復室，至17時後
      原告感覺麻醉已退，已可下床，除傷口痛外沒有其他主訴
      ，腳有感覺，腳指活動靈活，有點麻，觸摸左腳都已有感
      覺。92年2月20日查房，被告乙○○醫師再向原告解說腫
      瘤切除的情況，等待病理報告，如為惡性腫瘤需再做廣泛
      的周邊切除等，原告表示瞭解，被告乙○○醫師為進一步
      瞭解其腳背麻的感覺是否與半身麻醉有關，故照會復健科
      主任楊緒南醫師來做評估並做適當處置。至92年2月21日
      得知病理報告非惡性神經腫瘤，被告乙○○醫師告知原告
      不必再做更廣泛的週編組之切除，今後就照復健科楊醫師
      的設計作復健及重建的計畫，原告表示意願明日出院後再
      返院復健。原告於92年2月22日出院後，即未依照預約時
      間回外科檢查傷口及相關情況。
   5、原告之腫瘤呈梭型之腫塊，且腫瘤周邊已無明顯之神經可
      尋，此為典型之惡性腫瘤型態，切除後之病理檢查為神經
      鞘膜瘤，但該腫瘤沾黏情況相當嚴重，經顯微鏡低倍鏡檢
      （40倍）及高倍鏡檢（200倍），可以發現已被嚴重擠壓
      破壞之殘存神經組織與腫瘤緊密黏合，再從切除之腫瘤一
      端之正常神經在顯微鏡下100倍之型態與腫瘤之橫切面，
      亦可清晰看出原告之神經已被腫瘤壓碎，實無法如一般神
      經鞘膜瘤之情形，在顯微鏡下進行剝離，即使嘗試剝離亦
      將損及神經。可見本件神經鞘膜瘤與一般典型神經鞘膜瘤
      不同，雖然切除腫瘤難免傷及神經，若不採取切除方式處
      理，未來腫瘤必然破壞整體神經，造成與切除腫瘤相同之
      結果，且切除腫瘤可避免日後演變成惡性（癌）之危險。
      故被告乙○○之診斷及對原告之神經鞘膜瘤採切除手術，
      係正確之作法。
   6、根據AFIP（世界權威病理教科書）的記載：神經鞘膜瘤是
      由周圍鞘膜所產生，成長中逐漸壓迫神經，當瘤還小的時
      候是可以在顯微鏡下來進行剝離，但當瘤已長大且把正常
      神經壓碎了（已不能確認有正常之神經組織時），即使用
      顯微鏡也無法進行剝離，且神經已被壓碎到隨時會喪失全
      部功能。故在無法採用剝離術清除，只能以切除手術除去
      腫瘤時，係為醫療上之正確舉措，且切除手術勢必截斷原
      告神經，被告乙○○係得原告之承諾（手術同意書）於92
      年2月19日為原告進行腫瘤切除手術，並無任何不法行為
      ，其醫療行為可以阻卻違法，應不構成侵權行為。
（二）依最高法院33年上字第769號判例及49年台上字第2323號
      、54年台上字第1523號判決，侵權行為需行為人有故意或
      過失，且行為與損害間有相當因果關係，始足當之。原告
      診斷證明書「伸展肌麻痺、垂足症」並非由被告乙○○所
      造成，本件刑事案件中雖曾二度送行政院衛生署醫事審議
      委員會鑑定，然二次鑑定結果均不正確，實有重新送相關
      單位鑑定之必要。
   1、第一次鑑定：由檢察官自送鑑定，但資料缺全，最重要病
      理細節沒送，鑑定人員亦未要求追補，實無法瞭解瘤在此
      病人本身所表現之特殊性，而僅以此瘤的一般性表現做了
      不實、不正確意見（如切了3公分之正常神經），即可看
      出鑑定人員未盡心詳細審酌。
   2、第二次鑑定：卻以其病人疾病之進程快慢無法預測云云，
      然準此以推，既然病程無法推測，那為何不得認為此瘤會
      繼續進展呢？況此瘤在原告身上一年半間，由無長到3公
      分，病理上可說相當快速，以其成長之訴度，加上原告已
      有酸痛感，應隨時有可能會把其殘餘神經纖維瘤全部破壞
      掉，自然成為垂足，此有門諾醫院之病理切片分析證明被
      告乙○○是正確、較為合理之預測，且有AFIP圖述此瘤可
      演變之程度如原告的瘤，這是比Campeu更專業、權威性的
      教科書可證。被告乙○○行醫超過二十年，且於科技發達
      之美國受過專業訓練。此瘤生在下肢的難診斷，有最具世
      界權威的Mayo Clinic梅約醫學中心客觀之敘述，由1936
      年至1986年，五十年之間只有76個案例，他們處理的結果
      竟有十四種不同的判斷（誤診），其結論是：很少能在開
      刀前做正確的診斷，多是術後從整塊切下來的瘤做病理檢
      查時，才能作最正確的診斷，被告乙○○的處置方式與
      Mayo無差別，鑑定會以事後的診斷來鑑定臨床醫生的行為
      ，毫無視於臨時開刀根據臨床當時的現象在門診的問診、
      腫瘤的觸摸感、開刀中的觀感變化等，考量不同的情況下
      （以保護病人為原則）所作之治療，實有失公平。請准再
      行檢送相關資料至花蓮醫師公會，指派腫瘤科之專業人員
      進行鑑定，即明瞭被告乙○○係依原告當時狀況進行必要
      之處置，且已對原告進行應盡之告知。原告現在之情形與
      被告乙○○之手術間無相當因果關係，被告乙○○亦無過
      失可言，被告門諾醫院自不應依民法第188條第1項規定連
      帶負損害賠償責任。
（三）又行政院衛生署醫事審議委員會之鑑定意見雖以：「沒有
      進行術中採樣組織切片檢查及冷凍切片檢查是不符合醫療
      常規」等語為認定，惟皮下腫瘤之診斷先做採樣組織切片
      及冷凍切片檢查是常規的處理原則，但特殊案例，即腫瘤
      已成長到無法看到正常組織，且腫瘤與周邊組織之嚴重沾
      黏，以部分取樣會欠缺代表性而無法代表整塊腫瘤的性質
      ，就如原告之腫瘤，不管是良性或惡性，其腫瘤本身已無
      任何可見的正常組織附在上面，故整個腫瘤需整體完全切
      除。本件以原告腫瘤沾黏神經的程度，當時被告縱為原告
      做冷凍切片及顯微手術，仍會傷到原告的神經，此業經證
      人羅富進於96年3月30日花蓮高分院證述甚詳，且依其證
      言可知原告之腫瘤如未切除，爾後必繼續增生擴大，病情
      將更加嚴重，又因腫瘤沾黏到神經相當明顯，只剩下0.2
      毫米，衡諸當今之手術技術，也必然切割到神經而造成垂
      足。惟上開情事卻為鑑定意見所未詳論及判斷，換言之，
      就原因及結果關係，依原告之現況，即便做了冷凍切片且
      以顯微手術為之，亦必然傷及神經，其結果與被告乙○○
      手術等同，則不足論與被告乙○○有相當因果關係。從而
      ，原告最終必將切除腫瘤所沾黏之神經，而致原告目前相
      同之結果，被告乙○○實不負侵權行為之責任。
（四）又「損害之發生或擴大，被害人與有過失，法院得減輕賠
      償金額或免除之。」，民法第217條第1項規定甚明，本件
      原告於系爭手術後，業據證人楊緒南告知可做修補與復健
      ，且可認為原告術後可修補治療到80％之復原度。然原告
      回診至3月28日為止就沒有再回診，被告等積極安排會診
      事宜，說明神經復健及重建的時刻表，且多次派員與原告
      聯絡，請原告到醫院進行復健及重建事宜，均遭到拒絕，
      且前往長庚醫院，並因原告不積極復健而造成傷害之結果
      ，依照過失相抵之原則，自不應責令被告等負擔。
（五）如認被告需負賠償責任，對原告之請求答辯如下：
   1、對原告請求醫藥費27,853元、因購買電療器花費7,500元
      、柺杖花費398元、支出交通費24,756元部分，均不爭執
      （詳本院(二)卷第125、156頁）。
   2、看護費：被告不爭執如認原告有看護必要，以外勞之看護
      月薪15,840元為計算基礎，然原告依門諾醫院及慈濟醫院
      之函覆可之，原告於門諾醫院住院期間及出院後均無看護
      之必要，且依長庚醫院之函覆可知，原告為一腳垂足，可
      在配戴垂足板下，改善行走狀態，雖對生活有影響，但不
      影響其個人自由行動及起居自理，與一般肢障坐輪椅或植
      物人需他人扶持代勞不同，另再參照慈濟醫院之鑑定意見
      ，其亦無法自原告之病情判斷原告是否需要看護，而認為
      應以家庭系統支持相關云云，換言之，若原告之病情嚴重
      到要全日或半日看護，當可依醫學及病情做出判斷，反之
      ，慈濟醫院無法下結論，則原告主張之看護費容無必要至
      明。
   2、精神慰撫金：原告乙○○於57年間自中國醫藥大學西醫系
      畢業，曾前往美國行醫多年，現於基督教台東醫院外科服
      務，原告之學經歷亦請原告陳明。另被告係基於專業考量
      而切除腫瘤，原告現幾已完全康復，原告請求之慰撫金實
      嫌過高。
   3、減少勞動能力之損失：原告起訴時並未請求，而係於95年
      6月14日始具狀追加請求，此部分已逾2年之消滅時效，被
      告對此主張時效抗辯。
（六）並聲明：
   1、原告之訴駁回。
   2、如受不利判決，被告願供擔保，請准免予宣告假執行。
三、本院協助兩造整理並協議簡化爭點結果如下：
（一）兩造不爭執之事實：
   1、被告乙○○原受僱於被告門諾醫院擔任神經外科醫師工作
      。
   2、原告丙○○因左下肢靠左膝蓋關節處長腫瘤，乃於92年2
      月14日至門諾醫院由被告乙○○診療，並做X光片檢查。
      並於同年月19日由被告乙○○為原告進行切除該腫瘤之手
      術，於同年2月22日出院。惟被告乙○○除切除該腫瘤，
      併將原告之左總腓神經切除1段約3公分，致原告因左總腓
      神經完全斷裂而呈垂足症。
   3、原告因垂足症於92年4月14日至26日入長庚醫院住院醫療
      。
   4、系爭醫療行為經送鑑定之結果，均認：於手術中無法判斷
      腫瘤為良性或惡性，一般外科處置皮下腫瘤準則是進行術
      中採樣組織切片檢查，將一小部分之腫瘤組織送病理科做
      冷凍切片檢查，在確定腫瘤良性或惡性後，再決定切除腫
      瘤之範圍，且對神經鞘膜瘤應施行剝離腫瘤手術，將神經
      鞘膜瘤自神經剝離後移除，以避免連同神經一同切除，被
      告未進行術中採樣組織切片檢查及冷凍切片檢查，是不符
      合醫療常規，以致無法在術中診斷出該腫瘤是從左總腓神
      經所長出之神經鞘膜瘤，雖然進行術中採樣組織切片檢查
      也可能損害左總腓神經，但可避免切除1段（約3公分）左
      總腓神經，並及早進行損傷左總腓神經之修補，故被告之
      診治過程尚難認定無疏失之處。
   5、原告現任職於花蓮市農會，工作內容與手術前相同，均為
      客戶徵信、放款等業務。
   6、被告對原告請求醫療費27,853元、柺杖費398元、交通費
      24,756元、電療器7,500元不爭執。
（二）兩造協議爭點限縮如下：
   1、被告乙○○就系爭手術之施行有無過失？如有，原告是否
      與有過失？各自過失之比例為何？
   2、如認為被告應對原告負賠償責任，則原告之各項請求有無
      理由？
   3、原告追加請求減少勞動能力的部分是否已罹於消滅時效？
四、本院之判斷：
（一）按受僱人因執行職務，不法侵害他人之權利者，由僱用人
      與行為人連帶負損害賠償責任；又債務人因債務不履行，
      致債權人之人格權受侵害者，準用第192條至第195 條及
      第197條之規定，負損害賠償責任；債務人之代理人或使
      用人，關於債之履行有故意或過失時，債務人應與自己之
      故意或過失負同一責任。但當事人另有訂定者，不在此限
      ；另按因故意或過失，不法侵害他人之權利者，負損害賠
      償責任；不法侵害他人之身體或健康者，對於被害人因此
      喪失或減少勞動能力或增加生活上之需要時，應負損害賠
      償責任；又不法侵害他人之身體、健康、名譽、自由、信
      用、隱私、貞操或不法侵害其他人格法益而情節重大者，
      被害人雖非財產上之損害，亦得請求賠償相當之金額，民
      法第188條第1項前段、第227條之1、第224條、第184條第
      1項前段、第193條第1項、第195條第1項前段分別定有明
      文。次按當事人主張有利於己之事實者，就其事實有舉證
      之責任，但法律別有規定，或依其情形顯失公平者，不在
      此限，民事訴訟法第277 條定有明文，而醫療過程中，醫
      師之行為是否有疏失，涉及專業判斷，且病歷及相關紀錄
      之製作、保存均由醫院負責，是為求公平，原告僅需證明
      病患於接受醫療行為後，發生非預期之結果，即應由被告
      舉證證明其無過失，及就醫療契約之不完全給付行為，不
      具可歸責性，合先敘明。
（二）被告雖以前詞置辯，主張系爭手術並無疏失，並提出附解
      說之病理報告照片（詳本院(一)卷第129-132頁）為證。惟
      查：
   1、系爭手術之醫療行為，經送行政院衛生署醫事審議委員會
      進行二次之鑑定，均認：於手術中無法判斷腫瘤為良性或
      惡性，一般外科處置皮下腫瘤準則是進行術中採樣組織切
      片檢查，將一小部分之腫瘤組織送病理科做冷凍切片檢查
      在確定腫瘤良性或惡性後，再決定切除腫瘤之範圍，且對
      神經鞘膜瘤應施行剝離腫瘤手術將神經鞘膜瘤自神經剝離
      後移除，以避免連同神經一同切除，被告乙○○未進行術
      中採樣組織切片檢查及冷凍切片檢查，是不符合醫療常規
      ，以致無法在術中診斷出該腫瘤是從左總腓神經所長出之
      神經鞘膜瘤，雖然進行術中採樣組織切片檢查也可能損害
      左總腓神經，但可避免切除1段（約3公分）左總腓神經，
      並及早進行損傷左總腓神經之修補，故被告乙○○之診治
      過程尚難認定無疏失之虞。此有該委員會0000000號鑑定
      書及本院94年度易字第231號、台灣高等法院花蓮分院（
      下稱花蓮高分院）95年度上易字第168號刑事判決附卷可
      稽（詳本院(一)卷第89頁、本院(二)卷第7-12頁），本件被告
      自承乙○○醫師於術中已判斷腫瘤與周邊組織沾黏嚴重，
      甚至有部分神經已因腫瘤之擠壓而受損，則依上述鑑定意
      見可之，被告乙○○應更加審慎並以病人之最佳利益進行
      判斷，依一般外科處置皮下腫瘤準則，先採樣組織切片檢
      查及冷凍切片檢查，取得更多客觀且非肉眼可視之資訊，
      對於手術方式及範圍之確定有其重要性。又鑑定證人羅富
      進醫師於前述花蓮高分院95年上易字第168號刑事案件中
      亦證稱：「冷凍切片檢查在30分鐘內即可作出判斷」等語
      （見花蓮高分院95年3月30日審判筆錄第5頁），足徵被告
      乙○○於術中僅需等待30分鐘，即可取得病理報告作更精
      細之判斷，然被告乙○○卻捨其不為，並依據其肉眼與經
      驗判斷以切除腫瘤為手術方式，其醫療行為難認並無疏失
      。
   2、被告雖辯稱依原告之腫瘤與神經纖維沾黏情形，縱使施行
      剝離腫瘤手術，仍會傷及原告之神經等語，然經本院依被
      告之聲請向長庚醫院函詢之結果，該院函覆以：「依照臨
      床研判，若單施以腫瘤切除手術，將一併切除其神經組織
      ，而導致垂足之後遺症，但若改以顯微鏡施以神經鞘膜流
      手術，除可切除腫瘤，臨床上大部分亦可避免傷害神經」
      等語，有長庚醫院96年9月12日（96）長庚院法字第0785
      號函說明欄第4點在卷可查（詳本院(二)卷第60頁），足徵
      被告乙○○如踐行醫療常規，即可能避免或減少原告神經
      之受損，縱仍傷到神經，亦得立即或及早進行損傷左總腓
      神經之修補，是被告此部分辯解，亦不可採。
（二）再參之被告門諾醫院提出之病歷資料以觀，原告數後情形
      經護士記錄如下：「92年2月19日21時許，病人主訴會感
      到左腳麻麻的，但腳指活動靈活，且觸摸左腳都已有感覺
      」、「92年2 月20日10時許，乙○○醫師探視病人並予解
      釋病情和解釋腳麻的原因，並鼓勵下床活動」、「92年2
      月20日21時許，病人吃了止痛藥之後，仍會感到左腳外側
      麻麻的，且下床活動時不小心有扭到腳背，現腳背外側有
      微腫之情形」、「92年2月21日10時許，病人主訴左足背
      腫痛，冰敷沒有改善，左小腿外側麻有緩解，但感足背仍
      麻。教導內屈運動及蹬腳運動」、「92年2月21日16時許
      ，楊緒南醫師查房，詢問病人目前情形，病人主訴仍會感
      左腳背麻麻的，醫師予病人觸診及評估後，告知病人仍須
      做復健約3-6 個月，之後需再予復健治療」、「92年2月
      21日17時許，乙○○醫師查房，告知病人病理報告之結果
      ，主訴除腳麻無其他不適」、「92年2月21日21時許，病
      人主訴仍感左腳麻，但扭傷部分冰敷後，疼痛情形改善，
      有考慮明日出院之後，再返院復健」、「92年2月22日2時
      許，病人主訴左腳仍會麻，扭傷處冰敷中」、「92年2月
      22日8時許，乙○○醫師探視病人今日做完復健後就可以
      返家出院，約2週後再返診拆線」等語，有卷附之門諾醫
      院病歷之護士記錄可憑，綜上可知：
   1、依上開護士記錄，並未記載被告乙○○於手術結束後，對
      手術時原告腫瘤與周邊組織沾黏情況、神經因腫瘤擠壓而
      受損、腫瘤之硬度及大小疑似為惡性等與一般典型神經鞘
      膜瘤不同之特殊性，無法進行顯微鏡剝離手術，而需施以
      切除腫瘤手術等與術前評估之差異，及因腫瘤本身之擠壓
      或切除手術所造成神經損傷之可能併發症，曾於巡房時告
      知原告。
   2、原告於手術後迄至出院前之住院期間，經常主訴左腳麻的
      現象，但不論被告乙○○醫師告知原告腫瘤之病理報告前
      後，均未針對因腫瘤本身之擠壓或切除手術所造成神經損
      傷之可能併發症做治療或重建手術建議，僅針對原告主訴
      之腳麻現象及腳背扭傷（原告於92年2月20日下床活動時
      ，曾不小心扭傷腳背而造成腳背微腫），鼓勵其下床活動
      、施以止痛藥、冰敷及教導內屈運動及蹬腳運動等症狀治
      療，其間雖曾照會復健科主任楊緒南醫師，對原告後續之
      復健做診斷，但依上開護士記錄，並未記載被告乙○○於
      巡房時曾告知原告除復健外有關重建手術之建議，或對原
      告腳麻現象與因腫瘤本身之擠壓或切除手術所造成神經損
      傷之關連性做檢查或治療。
   3、是被告辯稱被告等積極安排會診事宜，說明神經復健及重
      建的時刻表，且多次派員與原告聯絡，請原告到醫院進行
      復健及重建事宜，均遭到拒絕，因原告此等不積極復健而
      造成傷害之結果，有過失相抵之適用等語，亦無所據，不
      足採信。
（三）綜上可知，被告乙○○醫師於手術時因原告腫瘤與其周圍
      組織沾黏之嚴重性及特殊性，於術中未踐行一般醫療常規
      ，先採樣組織切片檢查及冷凍切片檢查，亦未採用一般神
      經鞘膜瘤之顯微鏡剝離手術，而以切除手術除去整個腫瘤
      ，即難避免連同神經一同切除而使神經受損；復於術後之
      病歷記載，卻未記載被告乙○○對於原告，因腫瘤本身之
      擠壓或切除手術所造成神經損傷之可能併發症做治療或重
      建手術建議，顯與被告乙○○手術時所作之判斷扞格，被
      告乙○○復未舉證以實其說，則被告乙○○於術中及術後
      均未注意其所切除之腫瘤兩端係連結正常神經組織，致未
      立即或及早對原告進行左總腓神經之修補手術，以減少原
      告切除腫瘤後所產生之肢體障礙，造成原告因左總腓神經
      之斷裂而呈垂足症，難認被告乙○○上開之醫療行為無過
      失。本件業務過失傷害之刑事案件業經本院刑事庭94年易
      字第231號、花蓮高分院95年上易字第168號審理判決之結
      果，亦同於上開認定，有判決書2份在卷可按，是被告辯
      稱系爭手術並無醫療疏失，縱有疏失，原告亦與有過失等
      語，均無足採。
五、原告至被告門諾醫院就醫，由被告乙○○進行診療及系爭手
    術，被告乙○○未善盡診斷上之注意義務，於術中及術後均
    未注意其所切除之腫瘤兩端係連結正常神經組織，致未立即
    或及早對原告進行左總腓神經之修補手術，以減少原告切除
    腫瘤後所產生之肢體障礙，造成原告因左總腓神經斷裂而受
    有垂足症之傷害，已如前述，被告乙○○構成民法第184條
    第1項前段之侵權行為，而被告門諾醫院為被告乙○○之僱
    用人，對被告乙○○在執行職務時，加損害於他人而構成之
    侵權行為，應依民法第188條第1項之規定，就其指揮監督上
    之疏懈，負連帶損害賠償責任。又被告乙○○為被告門諾醫
    院之使用人，依民法第224條之規定，被告門諾醫院對於被
    告乙○○未依債之本旨提供安全醫療服務而有違反注意義務
    之可歸責行為，應負同一責任，是以，被告門諾醫院之違約
    行為亦符合民法第227條之債務不履行責任要件，依民法第
    227條之1規定，準用第192 條至第195條及第197條之規定，
    負損害賠償責任。是原告基於債務不履行及侵權行為之法律
    關係，得請求被告連帶給付下列項目及金額：
（一）被告對原告請求醫療費27,853元、柺杖費398元、交通費
      24,756元、電療器7,500元均不爭執，自應予准許。
（二）看護費部分：
   1、原告於92年2月19日至2月22日於被告門諾醫院住院手術治
      療，嗣於92年4月14日至4月26日於長庚醫院住院手術治療
      之事實，為兩造所不爭執，原告雖主張其因此自92年2月
      20日起至93年6月15日均因無法行動而需人看護等情，然
      為被告所否認，經查，經本院依兩造之聲請分別函詢被告
      門諾醫院、長庚醫院及另一鑑定醫院財團法人佛教慈濟綜
      合醫院（下稱慈濟醫院）之結果，被告門諾醫院以：「本
      院病患丙○○於92年2月19日... 術後住院療養至同年2月
      22 日出院，期間經醫師診斷其術後自主行動能力，認為
      只需以柺杖協助行走至傷口癒合，出院後亦不需特別看護
      照顧其生活起居」等語；長庚醫院以：「1.鍾女士（即原
      告）於92年2月19日經醫師施以手術治療後，遺留左足垂
      足之後遺症。依其垂足之後遺症評估，恐會造成行走困難
      ，亦會影響其自理日常生活，而需由他人協助照護，惟此
      後遺症，亦可憑藉佩帶垂足板加以改善行走狀態，但須端
      視其接受程度，進而評估其日常生活是否需由他人協助照
      護。2.鍾女士於92年4月14日起至4月26日止至本院（長庚
      醫院）住院治療，期間接受游離肌肉瓣功能性移轉及神經
      、血管縫合手術，依病患病情評估，住院期間因傷勢致行
      動不便，其日常生活宜由他人協助照護，出院後因需以石
      膏包覆約2個月而導致其行走困難，亦會影響其自理日常
      生活，而需由他人協助照護」、「前函稱原告於92年4月
      14日起至4月26日止....，其日常生活宜由他人協助照護
      ，係指原告應受半日之看護等語；慈濟醫院以：「看護之
      需要與否與其病患之家庭支持系統相關性較大，無法從醫
      學層面判定看護是否絕對需要」等語函覆本院，有門諾醫
      院96年10月17日基門醫文字第96-1777號、長庚醫院96年9
      月12日（96）長庚院法字第0785號、96年10月22日（96）
      長庚院法字第0986號、慈濟醫院97年4月19日慈醫文字第
      0970000874號函各一份在卷可按（見本院(二)卷第72頁、第
      59-61頁、第107頁），依上述來函之意見，僅得認原告自
      92年4月14日起至4月26日期間有受半日看護之必要。
   2、再參酌原告於92年2月22日自被告門諾醫院出院後，自92
      年3月3日即開始正常上班至原告於92年4月14日至長庚醫
      院住院治療前止；於92年4月26日自長庚醫院出院後，自
      92年5月12日起即已開始上班，此有原告提出之花蓮市農
      會員工92年、93年勤惰、功過績效考核記點歸戶表一份在
      卷可查（見本院(一)卷第67、68頁）。足見原告於被告門諾
      醫院出院後，雖遺留左足垂足之後遺症，影響其行走能力
      ，但依長庚醫院來函可之原告配戴垂足板即可加以改善其
      行走能力，且原告經休養數日後已可正常上班，自難認系
      爭手術遺留之垂足症影響原告自理日常生活之能力，是本
      院參酌上情，認原告請求於長庚醫院住院期間之92年4月
      14 日至4月26日計13日半日看護之費用，應可准許，至超
      過上述期間之看護費用部分，原告記未能舉證證明有必需
      僱用看護之生活上需要，即不足採信。
   3、又原告雖未聘請專業看護人員看護，而無現實看護費之支
      出，然家人基於親情所為之看護，仍得認被害人受有相當
      看護費之損害，得向被告請求損害賠償。而原告以外籍看
      護之月薪即每月15,840元計算看護費，平均每日看護費僅
      528元，遠低於專業半日看護之費用，尚屬適當，並無過
      高之情，故原告主張看護費損失於6,864元（計算式：
      15840÷30x 13=6864）範圍內，自屬有據，逾此範圍之請
      求，尚乏所據，應予駁回。
（三）減少勞動能力之損失：
   1、被告雖辯稱原告遲至95年6月14日始具狀追加此部分請求
      ，已逾2年之消滅時效等語。然查，原告於94年2月18日即
      以侵權行為之法律關係提起本件訴訟請求損害賠償，並援
      引民法第193條第1項及第195條第一項前段之規定為請求
      權基礎，是請求減少勞動能力之損失自非屬新訴之追加，
      被告辯稱原告此部分請求已罹於消滅時效，核無所據，先
      予敘明。
   2、至原告主張其因被告之醫療過失而受有垂足症之傷害，造
      成術後足伸展肌麻痺、垂足症等行走障礙，且終身無法跑
      步，依勞工保險給付標準表屬於一下肢三大關節中，有一
      大關節（足關節）遺存顯著運動障害者，依殘廢等級喪失
      、減少勞動能力比例表，殘廢等級為11級，喪失勞動能力
      程度為38.45％等語，亦為被告所否認，而經本院函詢長
      庚醫院及勞工保險局之結果，均無法就原告因系爭手術所
      造成之傷害有何減少勞動能力之情加以評估，此有上述長
      庚醫院函及勞工保險局97年8月1日保給殘字第0971018019
      0號函在卷可按（詳本院(二)卷第60頁、第153 -154頁），
      且參酌原告提出之92、93年勤惰、功過績效考核記點歸戶
      表上所載之出勤資料、92-95年之綜合所得稅各類所得資
      料清單（見本院(一)卷第67、68頁、本院卷第97-103頁），
      以及原告自承現仍任職於花蓮市農會，工作內容與手術前
      相同，均為客戶徵信、放款等業務等語以觀，原告之工作
      及其內容於手術前後均相同，除原告因住院及休養期間請
      假外，原告之工作出勤及薪資亦不受影響，原告復無法就
      其因系爭手術造成之後遺症受有何勞動能力之減損舉他證
      以實其說，本院自難認原告之勞動能力有何因系爭手術之
      後遺症而減損之情，是原告此部分之請求，即無從准許。
（四）精神慰撫金：按慰藉金之賠償須以人格權遭遇侵害，使精
      神上受有痛苦為必要，其核給之標準固與財產上損害之計
      算不同，然非不可斟酌雙方身分資力與加害程度，及其他
      各種情形核定相當之數額（最高法院51年台上字第223號
      判例意旨可資參照）。本件原告因系爭手術致使左總腓神
      經斷裂而受有垂足症等傷害，術後因垂足症而需佩帶垂足
      板，行動自由受有相當之限制，且需再二次手術以改善其
      症狀，年僅約40歲惟因手術小腿部分有明顯之手術疤痕（
      見本院(二)卷第85-87頁照片），其身體及精神上自受有相
      當之痛苦。本院審酌原告為大學畢業，現為花蓮市農會職
      員，年收入30餘萬元，名下有汽車一輛、投資一筆（見本
      院卷第97-104頁財政部臺灣省北區國稅局綜合所得稅各類
      所得暨財產歸屬資料清單），已婚並育有子女；被告乙○
      ○中國醫藥大學西醫系畢業，現於基督教台東醫院外科服
      務，年收入200餘萬元，名下有汽車一輛（見本院(二)卷第
      140-147頁稅務電子閘門財產所得調件明細表）；被告門
      諾醫院為花東地區知名之區域教學醫院，對其醫療之品質
      ，應自為更加嚴謹之要求等兩造之身分、地位、經濟狀況
      、被告過失程度及原告所受傷勢、所受痛苦程度等一切情
      狀，認原告請求精神慰撫金於90萬元之範圍內為適當，逾
      此範圍之請求，尚乏所據。
參、綜上所述，原告基於債務不履行及侵權行為之法律關係，請
    求被告連帶給付原告967,371元（27853+398+24756+7500+
    6864+900000=967,371），及自起訴狀繕本送達之翌日即94
    年7月20日（詳本院(一)卷第115、116頁送達回證）至清償日
    止，按年息5%計算之利息為有理由，應予准許，逾此範圍之
    請求為無理由，不應准許。
肆、兩造均陳明願供擔保以代釋明，聲請宣告假執行或免為假執
    行，經核原告勝訴部分，合於法律規定，爰分別酌定相當之
    擔保金額宣告之；原告其餘假執行之聲請，因訴之駁回而失
    所依據，不予准許。
伍、本案事證已臻明確，被告雖以行政院衛生署醫事審議委員會
    之鑑定，未將腫瘤之病理報告等資料併送鑑定，以致於不正
    確之鑑定意見，而聲請再行檢送相關資料至花蓮醫師公會，
    指派腫瘤科之專業人員進行鑑定，然斟酌本件刑事案件於偵
    查中檢察官係將原告於慈濟醫院、榮民總醫院、門諾醫院、
    長庚紀念醫院林口分院就醫之完整病歷資料，連同該署92年
    發查字第894號偵查卷送上開委員會鑑定，至於被告所提之
    病理報告如腫瘤照片、顯微鏡鏡檢照片等資料均已附於該卷
    內，且本件亦經行政院衛生署醫事審議委員會之鑑定，對
    本件案情之釐清已甚明確，實無再次鑑定之必要，況被告門
    諾醫院為花蓮地區之教學醫院，與被告聲請再次鑑定之花蓮
    醫師公會有利害關係，難謂公允，是被告此部分之聲請，核
    無必要，暨兩造其餘主張陳述及所提之證據，經審酌後於本
    件判決結果無影響，爰不逐一論述，附此敘明。
陸、綜上所論，原告之訴為一部有理由，一部無理由，依民事訴
    訟法第79條、第85條第2項、第390條第2項、第392條第2項
    ，判決如主文。
中    華    民    國    97    年    9    月    22    日
                      臺灣花蓮地方法院民事庭
                          法      官  陳雅敏
以上正本係照原本作成。
如不服本判決，應於送達後20日內，向本院提出上訴狀並表明上
訴理由，如於本判決宣示後送達前提起上訴者，應於判決送達20
日內補提上訴理由書(須附繕本)。
中    華    民    國    97    年    9    月    30    日
                          法院書記官  邱鴻志


司法院資訊處製作；財團法人民間司法改革基金會備份。
